【裁判字號】    99,再,2
【裁判日期】    990420
【裁判案由】    再審之訴
【裁判全文】
臺灣彰化地方法院民事裁定                 99年度再字第2號
再審原告    甲○○
再審被告    乙○○
上列當事人間聲請依督促程序核發支付命令事件，再審原告對於
本院98年11月12日核發之98年度司促字第18115號支付命令，提
起再審之訴，本院裁定如下：
    主  文
再審之訴駁回。
再審訴訟費用由再審原告負擔。
    理  由
一、再審原告起訴主張：
  (一)再審原告與再審被告為夫妻，雖同設戶籍於彰化縣秀水鄉○
    ○街226巷42號，但因兩造於98年7月26日發生爭吵，再審被
    告並以再審原告為相對人而向本院聲請保護令，並經本院核
    發98年度家護字第677號通常保護令在案。嗣後再審原告即
    遷居至「彰化縣福興鄉萬豐巷17號」與訴外人即再審原告之
    父陳政忠同住，而與再審被告分居。再審原告遷居於訴外人
    陳政忠住處即曾向再審被告告知遷居地址，且再審被告也曾
    數次打電話給訴外人陳政忠確認再審原告是否確實遷居於上
    開地址，訴外人陳政忠也均明白向再審被告告知關於再審原
    告確實於勤餘及休假均有回到「彰化縣福興鄉萬豐巷17號」
    居所，足見再審被告知悉再審原告確實有居住於上開居所之
    事實。
  (二)再審原告擔任警員已有20餘年之久，98年間因調動而任職於
    彰化縣警察局芳苑分局警備隊（彰化縣芳苑鄉○○路○○段
    522號），再審原告每月之薪資均由分局匯入再審原告彰化
    光復路郵局帳戶後，即由再審被告自行提取使用，該帳戶之
    存摺及印章均由再審被告保管。足見再審被告對於再審原告
    任職之營業所知悉甚詳，惟再審被告就聲請本院核發98年度
    司促字第18115號支付命令（下稱系爭支付令）時，卻故意
    趁再審原告未住居於戶籍地時，僅記載彰化縣秀水鄉○○街
    226巷42號為再審原告之住居所，惟因再審原告當時並未居
    住於系爭支付命令所載之住所，是並未收受系爭支付命令。
  (三)再審被告於聲請系爭支付命令時，知悉再審原告實際住居「
    彰化縣福興鄉萬豐巷17號」，且知悉再審原告工作場所為彰
    化縣芳苑鄉○○路○○段522號之彰化縣警察局芳苑分局，
    卻故意隱瞞未陳報關於再審原告實際住居地及工作場所等事
    實，本件顯有民事訴訟法第496條第1項第6款再審之理由。
  (四)再審原告自始均有按月給付子女扶養費及家庭生活費於再審
    被告，此事實可由再審原告所有薪資入帳存摺均由再審被告
    保管及領取乙節證實。另再審原告亦在不知情再審被告聲請
    系爭支付命令之情形下，繼續供給再審被告生活費用，並分
    別於98年12月8日、99年l月8日給付再審被告各新臺幣（下
    同）2萬元，足見再審被告於系爭支付命令之請求，顯無理
    由。
  (五)再者，再審被告不僅具有謀生能力，且其長期15年掌管再審
    原告之所有薪資存款，並悉數將再審原告所有存放於彰化光
    復路郵局之存款提取一空，再審被告之資力顯已凌越再審原
    告，換言之，再審被告並無任何不能維持生活之事實，本件
    再審被告顯無依民法第1117條規定請求再審原告扶養之適用
    。。為此依民事訴訟法第500條第1項、第2項、第521條、第
    496條第1項第6款提起本件再審之訴等語，並聲明：(1)系爭
    支付命令即本院98年度司促字第18115號支付命令廢棄。(2)
    再審被告支付命令之聲請駁回。(3)再審程序費用由再審被告
    負擔。
二、再審被告則以：
  (一)參酌最高法院86年台上字第1989號判決意旨，民事訴訟法第
    496條第1項第6款所謂「當事人知他造之住居所，指為不知
    而與涉訟者」，係指當事人主觀上明知他造之住居所，惟對
    他造提起訴訟時，卻以不實之陳述，指他造之所在不明，致
    法院依其聲請而為公示送達者而言。而督促程序，如支付命
    令之送達，不得以公示送達為之，為民事訴訟法第509條所
    明定，是以如本件由再審被告聲請法院對再審原告核發系爭
    支付命令以給付扶養費之情形，系爭支付命令既無可能經由
    再審被告以聲請公示送達之方式，對再審原告發生送達效力
    ，自無可能發生前揭條文所稱「故指他造住所不明」而與之
    涉訟之再審事由，是再審原告主張系爭支付命令有民事訴訟
    法第496條第1項第6款規定之再審事由，顯無理由。
  (二)依民法第20條第1項規定，依一定之事實，足認有久住之意
    思，住於一定之地域者，即設定住所於該地。又民法第20條
    住所之規定，不以必需居住於該地為必要，此觀之民法第23
    條尚有選定居所視為住所之規定自明。再依該條項規定立法
    意旨，關於住所之設定，兼採主觀主義及客觀主義之精神，
    所謂「以久住之意思」，應依客觀事實認定，非當事人可任
    意主張，此由該條第一項首句「依一定之事實，足認」即明
    。惟當事人有無久住之意思，應依客觀之事實探求並認定之
    ，並不以有長期居住之事實為必要，而所謂依「一定之事實
    」，例如戶籍登記、居住情形，及是否在當地工作等事實，
    均屬之，且依戶籍法第4條規定，凡遷出、遷入或住址變更
    ，均應為戶籍登記，此戶籍登記係公務員職務上所製作之公
    文書，有其公信力，是所謂「一定之事實」，戶籍登記資料
    尤為主要之依據。次按民法第24條中所謂「廢止住所」，必
    須依一定之事實，足認以廢止意思離去其住所者始足當之，
    故雖有廢止住所之意思而不實行離去，或雖離去其住所而無
    廢止住所之意思，均不得謂住所之廢止。是以，再審原告雖
    謂自98年7月起，因再審被告提出通常保護令即遷居至彰化
    縣福興鄉萬豐巷17號與父親同住，然再審被告所聲請之通常
    保護令係於98年9月提出，且僅係要求再審原告不得向再審
    被告實施身體或精神不法侵害之行為，並無要求再審原告不
    得接近再審被告，且再審原告雖因職務調動至芳苑分局服務
    ，然再審原告休假之餘，仍有回到「彰化縣秀水鄉○○街
    226 巷42號」之住所，整理衣物、信件，及與再審被告接觸
    等行為，故再審原告以此為由，主張其有廢止住所之意思，
    顯不足採。又再審原告自98年10月至99年1月間，其所使用
    之亞太門號、威寶門號電話費繳費單；台新銀行、新光銀行
    、遠東國際商銀、台北富邦銀行信用卡帳單、國泰人壽投資
    型保單對帳單；自來水收據；中華電信通知單、彰化監理站
    換發駕照通知單、選舉通知單，其送達地址皆為「彰化縣秀
    水鄉○○街226巷42號」，上開文件皆係與再審原告生活相
    關之文件，足證再審原告有以上開住址為住所之主觀意思及
    客觀行為，況再審原告於99年1月15日民事閱卷聲請狀中，
    聲請人地址亦自書為「彰化縣秀水鄉○○街226巷42號」，
    顯見再審原告從未有廢止住所之意思，主觀上再審原告仍以
    「彰化縣秀水鄉○○街226巷42號」為住所。是再審原告確
    有以彰化縣秀水鄉○○村○○街226巷42號為住所之主觀意
    思及客觀行為，再審之訴顯無理由。
  (三)再審被告係於98年11月11日向本院聲請對再審原告核發系爭
    支付命令後，本院依再審被告所陳報再審原告之戶籍地址，
    將系爭支付命令之裁定予以付郵，郵政機關因未獲會晤本人
    ，亦無可受領文書之同居人或受僱人，乃將系爭支付命令寄
    存於轄區秀安派出所後，本院乃於20日之聲明異議不變期間
    經過後，據以核發系爭支付命令之確定證明書予再審被告。
    是以，依系爭支付命令卷宗內所附戶籍謄本可知，再審原告
    早於84年8月31日即將戶籍遷入至「彰化縣秀水鄉○○街226
    巷42號」戶籍地址，並未再將戶籍遷往他處，而本院作成系
    爭支付命令之裁定並交付送達時，因負責送達之郵政機關在
    未於再審原告上開住居所會晤再審原告本人或可受領系爭支
    付命令之同居人、受僱人後，遂製作通知書黏貼於戶籍地址
    門首，並將系爭支付命令寄存至轄區派出所，足見系爭支付
    命令已先踐行民事訴訟法第136條所定送達於再審原告住居
    所之送達方式，並於不獲會晤再審原告或其有辨別事理能力
    之同居人或受僱人時，始依同法第138條規定予以寄存送達
    ，於法自無不合，故系爭支付命令依同條第2項規定，於寄
    存後10日，已對再審原告發生送達之效力，原審法院以再審
    原告之戶籍地為寄存送達係合法。
  (四)退步言之，系爭支付命令主張之內容如何，與應否核發支付
    命令無涉，債權人於系爭支付命令所據以請求之基礎，並未
    經法院調查辯論，而認定事實並適用實體上之法律，是以，
    再審原告以系爭支付命令有適用法規顯有錯誤之情形，提起
    再審之訴，亦有未合，從而，再審原告提起本件再審之訴為
    不合法，應予駁回。
  (五)又再審被告與再審原告係於83年11月8日結婚，目前婚姻關
    係存續中，育有3名子女陳昱哲（84年9月27日生）、陳昱唐
    （86年11月17日生）、陳玟璇（96年1月15日生），然再審
    原告不僅未曾為家庭付出，更有外遇之情形，再審被告提出
    妨害家庭告訴，現由臺灣彰化地方法院檢察署偵查中，且再
    審原告時常外出不歸，更常酒後亂性，怒罵再審被告及兩造
    之子女，甚至有出手段打再審被告及兩造之子女情形，且再
    審原告自98年9月起，即將平日用以支付生活費用之存簿向
    郵局人員謊稱遺失，予以停用，拒絕拒絕支付家庭生活費用
    ，使再審被告與小孩三餐無以為繼，僅能靠娘家救濟為生，
    故再審被告頓失生活依靠，僅能靠家人朋友接濟渡日，然再
    審原告對再審被告既負生活保持義務，即再審被告不論有無
    餘力，再審原告亦須犧牲自己而扶養配偶，況再審原告每月
    有高達7萬多元之薪資收入，其顯有能力扶養再審被告。
  (六)綜上所陳，本件再審原告聲請再審並不合法，且顯無理由，
    又縱有再審理由，原裁定亦屬正當，實無為再審原告一己之
    私欲而耗費司法資源將原確定裁定廢棄後，復為相同結果裁
    判之必要，為此請求駁回再審原告之訴等語置辯，並聲明：
    (1)再審之訴駁回。(2)訴訟費用由再審原告負擔。
三、按再審之訴，必對於確定判決始得提起，若其判決並未確定
    ，或雖經判決而不能發生判決之效力，則其提起再審，即不
    得謂為合法。又支付命令須經「合法送達」債務人，債務人
    未於20日之不變期間內向發支付命令之法院提出異議者，其
    支付命令始與確定判決有同一之效力，並發生實質上之確定
    力及執行力，此觀之民事訴訟法第521條第1項自明；該20日
    之不變期間，應自支付命令送達後起算，如未經合法送達，
    則20日之不變期間無從起算，支付命令不能確定，倘支付命
    令未經合法送達，法院誤認未確定之裁判為確定，依聲請付
    與確定證明書者，不生該裁判已確定之效力；又支付命令於
    核發後3個月內不能送達於債務人者，依民事訴訟法第515條
    第2項規定，其命令失其效力，自不生聲明異議或再審之問
    題（最高法院18年上字第2871號判例、91年度台簡上字第29
    號判決意旨參照）。次按民事訴訟法第138條所規定之寄存
    送達，其送達之處所，仍應為應受送達人實際之住居所、事
    務所或營業所，倘其送達之處所並非應受送達人之住居所、
    事務所或營業所，即不得於該處所為寄存送達（最高法院64
    年臺抗字第481號判例、最高法院90年度臺抗字第33號裁定
    參照）。再按再審之訴不合法者，法院應以裁定駁回之，民
    事訴訟法第502條第1項定有明文。而該條項所謂再審之訴不
    合法，係指再審之訴不合程式，或已逾期間，或法律上不應
    准許者而言（有最高法院27年抗字第622號判例意旨參照）
    。
四、經查：系爭支付命令雖送達至再審原告之戶籍地，然因系爭
    支付命令限於再審原告本人親收，但並未獲會晤本人，而於
    98年11月18日寄存送達於秀安派出所，此固有送達證書附於
    本院98年度司促字第18115號聲請卷宗可按。惟再審原告主
    張其並未實際居住於戶籍地，於再審被告聲請本院於98年10
    月14日核發98年度家護字第677號通常保護令後，即遷居至
    「彰化縣福興鄉萬豐巷17號」與訴外人陳政忠同住，再審原
    告並未收到系爭支付命令等語，核與再審被告於系爭支付命
    令民事聲請狀中所載：「...債務人（即再審原告）自98年9
    月起，即無故離家不回...」等語相符；參以再審原告迄今
    並未領取系爭支付命令，且彰化縣鹿港分局秀安派出所自98
    年9月10日起受理再審被告告發再審原告傷害及家庭暴力等
    案，於偵查起間多次通知再審原告，即發現再審原告並未居
    住於秀安派出所轄區，於98年11月12日執行上開保護令時，
    亦因再審原告並未居住於其戶籍地轄區內而無法執行等情，
    此有彰化縣警察局鹿港分局99年3月30日鹿警分偵字第0990
    007 480號函暨所附職務報告書、司法文書寄存目錄影本、
    98年11月12日鹿警分偵字第0980023553號函影本等在卷可按
    ，堪認再審原告確未實際居住於其戶籍地。至再審被告以再
    審原告並無廢止其戶籍地住所之意思，而主張對再審原告之
    戶籍地為寄存送達已生合法送達之效力等語，然依前開裁判
    意旨，寄存送達需以應受送達人之實際住居所為送達處所方
    為適法，本件再審原告既未實際居住於其戶籍地，已詳如前
    述，無論再審原告是否有廢止其戶籍地為住所之意思，均不
    得逕對其戶籍地為寄存送達。從而，系爭支付命令逕對再審
    原告未實際居住之戶籍地為寄存送達，自不生合法送達之效
    力，而系爭支付命令當亦無從開始起算提出異議之20日不變
    期間，系爭支付命令更無從確定；雖本院就前開未確定之支
    付命令事件誤認為已經確定，而於98年12月22日核發確定證
    明書，然依前開說明，仍不因而即生該支付命令已確定之效
    力，附此敘明。
五、綜上所述，系爭支付命令既未確定，自不得對之提起再審之
    訴。從而，再審原告提起本件再審之訴，為不合法，應予駁
    回。
六、依民事訴訟法第502條第1項、第95條、第78條裁定如主文。
中    華    民    國    99    年    4     月    20    日
                  民事第一庭    法  官  簡璽榮
以上正本係照原本作成。
如對本裁定抗告，須於裁定送達後10日內向本院提出抗告狀。
中    華    民    國    99    年    4     月    20    日
                                書記官   彭月美

司法院資訊處製作；財團法人民間司法改革基金會備份。
